高雄高等行政法院簡易判決
　　　　　　　　　　　　　　　　　　　　94年度簡字第61號
原　　　告　甲○○
訴訟代理人　乙○○
被　　　告　財政部高雄市國稅局
代　表　人　邱政茂　局長
上列當事人間因綜合所得稅事件，原告不服財政部中華民國九十
三年十二月三十一日台財訴字第○九三○○四八二八八○號訴願
決定，提起行政訴訟。本院判決如下：
    主  文
原告之訴駁回。
訴訟費用由原告負擔。
    事實及理由
一、緣原告九十一年度綜合所得稅結算申報，原列報本人及姪子
    女等四人之免稅額計新台幣（下同）二九六、○○○元，被
    告初查以原告之姪子女陳姿吟、陳姿妏、陳冠儒等三人業經
    渠等生母蔡淑貞列報扶養，乃予以剔除免稅額二二二、○○
    ○元，核定應納稅額一三、○二五元。原告不服，申請復查
    ，未獲變更；提起訴願，亦遭決定駁回；遂提起本件行政訴
    訟。
二、原告起訴主張略以：（一）原告胞兄乙○○自民國（下同）
    八十九年八月二十九日與前妻蔡淑貞協議離婚，三名子女之
    監護權協議歸屬原告之胞兄。原告之胞兄收入微薄，無法負
    擔子女生活支出之需，乃由原告基於手足之情及共同生活之
    便，承擔對三名姪子女生活費用之支出與照顧，原告確為姪
    子女陳姿吟、陳姿妏、陳冠儒等三人生活經濟支出之實際扶
    養人。依民法規定，扶養義務雖以直系血親為最先順位，父
    母對未成年子女之扶養不因離婚而受影響。惟蔡淑貞離婚後
    即搬離原告胞兄及子女之生活範圍，幾無探望關懷子女之心
    ，更遑論有實際扶養之事實，況且雙方離婚時約定「三名未
    成年子女均由男方扶養，男方並不得放棄扶養之義務」，上
    述約定或不免有違善良風俗，但女方預約於離婚後不盡扶養
    義務，其爾後對子女實際關懷之心，無不令人質疑。（二）
    所得稅法規定扶養免稅額，乃體恤實際扶養義務人對被扶養
    人生活及經濟之負擔，否則豈有負扶養義務人未盡扶養義務
    ，而卻能享有稅法上之利益？另本案在原告訴願時，曾檢附
    里長立據證明原告為實際扶養人之證明書，且被告於復查階
    段亦有派員至原告及被扶養人共同生活之住處調查，除非查
    訪結果被告認定原告與被扶養人無共同生活及扶養事實，否
    則其派員查訪之用意為何，實匪夷所思等語，為此，聲明求
    為判決訴願決定及原處分關於剔除列報免稅額二二二、○○
    ○元部分均撤銷。被告則以：（一）按所得稅法第十七條第
    一項第一款關於扶養親屬免稅額減除著重於有無法定扶養義
    務，而扶養義務依據民法第一千一百十五條規定，有先後順
    位之分，故依據所得稅法第十七條第一項第一款扶養親屬免
    稅額之使用，自應以扶養義務順位在先者為先，亦即原則上
    應由父母優先扶養，若係由扶養順位在後之家長為此扶養親
    屬免稅額之申報，自應就其家屬之父母無法扶養之事實負舉
    證責任；又父母對於親生未成年子女所負扶養義務，不因父
    母離婚而免除，是原告既未能就系爭親屬父母無法扶養之事
    實舉證以實其說，被告予以剔除系爭親屬免稅額二二二、○
    ○○元，於法並無不合，請予維持。（二）又系爭親屬陳姿
    吟、陳姿妏及陳冠儒，係原告兄長乙○○與蔡淑貞（已於八
    十九年八月二十九日離婚）之子女，本年度業經蔡淑貞列報
    扶養並經核定有案等語，資為抗辯，並請求判決駁回原告之
    訴。
三、按「免稅額：納稅義務人按規定減除其本人、配偶及合於左
    列規定扶養親屬之免稅額；‧‧‧（二）納稅義務人之子女
    未滿二十歲，‧‧‧。（四）納稅義務人其他親屬或家屬，
    合於民法第一千一百十四條第四款及第一千一百二十三條第
    三項之規定，未滿二十歲或滿六十歲以上無謀生能力，確係
    受納稅義務人扶養者。‧‧‧」行為時所得稅法第十七條第
    一項第一款第二目、第四目前段定有明文。次按「左列親屬
    互負扶養義務：一、直系血親相互間。‧‧‧四、家長家屬
    相互間。」「負扶養義務者有數人時，應依左列順序定其履
    行義務之人：一、直系血親卑親屬。二、直系血親尊親屬。
    三、家長。四、兄弟姊妹。五、家屬。‧‧‧。」亦為民法
    第一千一百十四條第一、四款、第一千一百十五條第一項所
    規定。是納稅義務人申報扶養親屬，並列報為親屬免稅額者
    ，固須納稅義務人確有扶養之事實，始有減除免稅額之適用
    ；且所得稅法第十七條第一項第一款關於扶養親屬免稅額減
    除之重點在於有無法定扶養義務，而扶養義務依據民法第一
    千一百十五條規定，有先後順位之分，故依據所得稅法第十
    七條第一項第一款扶養親屬免稅額之使用者，自應以扶養義
    務順位在先者為先，亦即原則上應由父母優先扶養，若係由
    扶養義務順位在後之家長為此扶養親屬免稅額之申報，則納
    稅義務人自應就其家屬之父母無法扶養之事實負舉證責任，
    如有扶養子女之能力，其子女自不宜由後順位之扶養義務人
    申報扶養（參看改制前行政法院即現在之最高行政法院七十
    四年度判字第一○四三號、七十五年度判字第一六九號判決
    及行政法爭議法律問題（下）學者葛克昌著「論公法上金錢
    給付義務之法律性質」一文，頁二十三）。
四、經查，原告九十一年度綜合所得稅結算申報，原列報本人及
    姪子女等四人之免稅額共計二九六、○○○元，經被告初查
    以原告之姪子女陳姿吟、陳姿妏、陳冠儒等三人業經渠等生
    母蔡淑貞列報扶養，乃予以剔除免稅額二二二、○○○元之
    事實，分別為兩造所自陳，並有原告九十一年度綜合所得稅
    結算申報書、被告之核定書等附於原處分卷可稽，堪信其為
    真實。次查，列報為扶養親屬之情形，如係屬所得稅法第十
    七條第一項第一款第一目至第三目者，僅需有受納稅義務人
    扶養之事實，即得列報，所得稅法施行細則第二十一條之一
    有明文規定；若屬所得稅法第十七條第一項第一款第四目前
    段之適用，應以納稅義務人依民法第一千一百十四條第四款
    之規定，對受扶養權利人有扶養義務，且無其他履行扶養義
    務之順序在先之人，或雖有其人而無扶養資力者為限；而父
    母依民法第一千一百十五條之規定，為最優先順位之扶養義
    務人，如有扶養子女之能力，其子女自不宜由後順位之扶養
    義務人（家長）申報扶養。準此，納稅義務人依所得稅法第
    十七條第一項第一款第四目申報扶養家屬，並列報為親屬免
    稅額者，自應以父母未列報扶養親屬免稅額，且須提出該受
    扶養人之父母無扶養能力而確由納稅義務人扶養之證明，始
    得據此而減除扶養親屬免稅額。本件原告雖主張其胞兄乙○
    ○自八十九年八月二十九日與前妻蔡淑貞協議離婚，三名子
    女之監護權協議歸屬原告之胞兄，蔡淑貞離婚後即搬離原告
    胞兄及子女之生活範圍；且因原告之胞兄收入微薄，無法負
    擔子女生活支出，乃由原告承擔對三名姪子女生活費用之支
    出與照顧云云。惟父母對未成年子女之扶養義務，不因離婚
    而受影響，民法第一千一百十六條之二定有明文，且系爭親
    屬陳姿吟、陳姿妏、陳冠儒等三人業經生母蔡淑貞列報扶養
    並經被告核定在案，此有被告九十一年度綜合所得稅各類所
    得資料清單附原處分卷可稽。故系爭親屬陳姿吟、陳姿妏、
    陳冠儒之生母既為最優先順位之扶養義務人，復非無扶養子
    女之能力，且該年度已列報扶養並經被告核定在案，顯難認
    為渠等父母係無資力撫養，原告自難主張得依所得稅法第十
    七條第一項第一款第四目規定，而享有免稅額之適用。至原
    告主張其於訴願時有檢附里長立據證明原告為實際扶養人，
    且被告於復查階段亦有派員至原告及被扶養人共同生活之住
    處調查扶養事實乙節，惟依所得稅法第十七條第一項第一款
    第四目規定，納稅義務人申報扶養家屬，並列報為親屬免稅
    額者，除納稅義務人須確有扶養之事實外，尚須受扶養人與
    納稅義務人間具備家長家屬之關係，並且以永久共同生活為
    目的而同居一家者，始有適用。茲查系爭親屬陳姿吟、陳姿
    妏、陳冠儒與其生父乙○○及原告等人係共同設籍於高雄市
    鼓山區○○里○鄰○○路三七九巷十二號戶長陳正勝戶內，
    原告與系爭三名親屬間，尚難認有家長家屬之法定扶養關係
    存在。至原告提出之里長證明書僅能證明原告有扶助之事實
    ，至原告與系爭親屬間並不能因此證明書形成家長家屬關係
    而成立法定扶養義務。況且，系爭親屬陳姿吟、陳姿妏、陳
    冠儒之生母蔡淑貞本年度所得總額有七四八、四三○元，非
    無扶養能力，且為最優先順位之扶養義務人，且已列報扶養
    並經被告核定在案，原告自難主張得依所得稅法第十七條第
    一項第一款第四目規定，而享有免稅額之適用。從而原告縱
    有扶助姪子女之事實，然此當屬念同宗之誼而給與津貼之慈
    惠施與行為，乃本於雙方之感情而生，尚不能援為係屬扶養
    之論據。故原告據以主張其有扶養事實云云，不足採取，被
    告否准認列系爭免稅額，並無不合。
五、綜上所述，原告之主張，均非可採。從而被告以原告列報其
    姪子女陳姿吟、陳姿妏、陳冠儒等三人未符合行為時所得稅
    法第十七條第一項第一款第四目之規定，而不予認列免稅額
    二二二、○○○元，核定補徵應納稅額一三、○二五元，核
    無違誤。訴願決定予以維持，亦無不合。原告起訴意旨求為
    撤銷，為無理由，應予駁回。並不經言詞辯論為之。
據上論結，本件原告之訴為無理由，爰依行政訴訟法第二百三十
三條第一項、第二百三十六條、第一百九十五條第一項後段、第
九十八條第三項前段，判決如主文。
中　　華　　民　　國　　94　　年　　4　　月　29　日
                        第三庭法　官　  簡慧娟
以上正本係照原本作成。
如不服本判決，應於送達後20日內，向本院提出上訴狀並表明上
訴理由，如於本判決宣示後送達前提起上訴者，應於判決送達後
20日內補提上訴理由書（須按他造當事人人數附繕本）。
提起上訴應預繳送達用雙掛號郵票7份（每份34元）。
中　　華　　民　　國　　94　　年　 　4　　月　 29  　 日
                              書記官    楊曜嘉
附註:
行政訴訟法第235條（第1項、第2項）:
對於適用簡易程序之裁判提起上訴或抗告，須經最高行政法院之
許可。
前項許可，以訴訟事件所涉及之法律見解具有原則性者為限。
